【裁判字號】    98,裁,2071
【裁判日期】    980827
【裁判案由】    教師升等
【裁判全文】
最  高  行  政  法  院  裁  定
                                      98年度裁字第2071號
上  訴  人  甲○○
被 上訴 人  高雄市政府教育局
代  表  人  乙○○
被 上訴 人  高雄市苓洲國民小學
代  表  人  丙○○
共同訴訟代理人  方春意  律師
上列當事人間教師資遣事件，上訴人對於中華民國96年7月17日
高雄高等行政法院94年度訴字第1118號判決，提起上訴，本院裁
定如下：
    主  文
上訴駁回。
上訴審訴訟費用由上訴人負擔。
    理  由
一、按對於高等行政法院判決之上訴，非以其違背法令為理由，
    不得為之，行政訴訟法第242條定有明文。依同法第243條第
    1項規定，判決不適用法規或適用不當者，為違背法令；依
    同法第243條第2項規定，判決有該條項所列各款情形之一者
    ，為當然違背法令。又提起上訴，應以上訴狀表明上訴理由
    並應添具關於上訴理由之必要證據，復為同法第244條第1項
    第4款及第2項所明定。是當事人提起上訴，如以原審判決有
    不適用法規或適用不當為理由時，其上訴狀應有具體之指摘
    ，並揭示該法規之條項或其內容；如以原審判決有行政訴訟
    法第243條第2項所列各款情形為理由時，其上訴狀應揭示合
    於該條款之事實。上訴狀或理由書如未依上述方法表明，或
    其所表明者顯與上開法條規定之違背法令情形不相合時，即
    難認為已合法表明上訴理由，其上訴自非合法。又原審判決
    如已明確說明其適用法律之見解，並就當事人主張之法律見
    解，說明其不採之理由，且原判決所採見解與司法院解釋、
    本院判例及通說見解均無牴觸者，當事人如仍堅持其於原審
    主張之歧異見解作為上訴理由，即與所謂原判決「違背法令
    」之情形顯不相當，要難謂為適法之上訴理由。
二、緣上訴人原係被上訴人高雄市苓雅區苓洲國民小學（下稱苓
    洲國小）附設幼稚園之教師，因屢遭學生家長陳情責打幼稚
    園學生，管教不當，造成幼童恐懼上學等情形，經被上訴人
    高雄市政府教育局（下稱高雄市教育局）派員調查並作成調
    查報告，認為上訴人確有上開不當行為，乃先以民國（下同
    ）89年6月16日高市教三字第0890001232號函請被上訴人苓
    洲國小將上訴人調整職務，再以89年7月7日高市教三字第89
    00003787號函請被上訴人苓洲國小依相關規定研處。被上訴
    人苓洲國小教師評審委員會（下稱苓洲國小教評會）於89年
    7月13日召開會議，決議依教師法第14條第1項第6款及第8款
    規定自89年8月1日起解聘上訴人，並以89年7月19日高市苓
    洲人字第01346號函報請被上訴人高雄市教育局以89年7月26
    日高市教人字第8900005252號函同意備查在案。上訴人不服
    ，提出申訴，經高雄市教師申訴評議委員會（下稱高雄市申
    評會）以89年12月13日決議駁回其申訴。上訴人仍不服，提
    出再申訴，經教育部中央教師申訴評議委員會（下稱中央申
    評會）90年7月9日決議認再申訴有理由，撤銷解聘處分，並
    責由被上訴人苓洲國小另為適法之處置。嗣被上訴人苓洲國
    小經數次召開教師評審委員會後，於90年9月25日決議依據
    教師法第15條規定資遣上訴人，被上訴人苓洲國小並以90年
    10月3日高市苓洲人字第01625號函報請被上訴人高雄市教育
    局以90年10月17日高市教人字第0031112號函復同意予以資
    遣在案。被上訴人苓洲國小再以90年10月29日高市苓洲人字
    第01768號函檢送上訴人資遣事實表及證件予被上訴人高雄
    市教育局，經被上訴人高雄市教育局再以90年11月20日高市
    教人字第0036727號函文核定自90年12月1日資遣生效。上訴
    人仍不服，循序提起申訴、再申訴後，先後遭高雄市申評會
    91年5月1日（被上訴人高雄市教育局以91年5月14日高市教
    人字第0910014807號函發文）、中央申評會94年6月6日（教
    育部以94年6月10日台申字第0940075900號發文）決議駁回
    。上訴人猶不服，乃誤向高雄市政府提起訴願，經該府移送
    教育部審理後，上訴人即於94年12月30日提起本件行政訴訟
    ，嗣行政院以95年10月12日院臺訴字第0950089685號決定駁
    回其訴願，亦經原審法院判決駁回後，上訴人不服，遂提起
    上訴。
三、上訴意旨雖主張：(一)程序部分：1.依訴願法第4條第2款及第
    5條第1項與本院90年度判字第2130號判決可知，本件上訴人
    苓洲國小教評會既以苓洲國小名義為資遣之行政處分，則該
    資遣處分即屬苓洲國小之行政處分無疑。原處分機關既係被
    上訴人苓洲國小，則訴願機關為被上訴人高雄市教育局無訛
    ；縱認原資遣處分機關為被上訴人高雄市教育局，則訴願機
    關高雄市政府亦為訴願決定，因之，原審判決謂「上訴人訴
    之聲明求為判決撤銷原處分既為被上訴人高雄市教育局90年
    10月17日高市教人字第0031112號函，則其聲明求為判決撤
    銷之訴願決定載為高雄市政府94年10月24日高市府法一字第
    0940052875號函附之訴願決定顯係行政院於95年10月12日院
    臺訴字第0950089685號訴願決定之誤」云云，顯然無據。2.
    本件上訴人已依循教師法申訴、再申訴程序，以資救濟，本
    符法制，原審判決以「本件上訴人起訴雖於行政院尚未作成
    訴願決定前即向本院起訴，惟因行政院嗣後作成之訴願決定
    仍屬不利於上訴人，應認為上訴人上開起訴之瑕疵，已因訴
    願機關作成決定駁回其訴願而補正」云云，有悖於教師法第
    33條規定及司法院釋字第462號解釋意旨。(二)實體部分：1.
    依本院92年度判字第1453號判決、92年度判字第968號判決
    、92年度判字第1894號判決及最高法院40年台上字第1561號
    判例可知，原審判決對於認定事實之結果專以被上訴人之資
    料為據，而未將得心證之理由記明於判決內，顯然有判決不
    備理由。2.證人陳月麗95年9月20日於原審法院所為之證述
    ，其稱不知要如何回答被上訴人等所進行之指導、監督內容
    及該等情事係如何進行，顯然被上訴人所稱「規勸、溝通、
    告知、評鑑、輔導、糾正」程序根本未進行，否則進行實地
    訪查之陳月麗因何表示「不知道要如何回答」，倘若有進行
    被上訴人所謂「規勸、溝通、告知、評鑑、輔導、糾正」，
    證人陳月麗豈會不知，故原審判決既肯認被上訴人對上訴人
    有所謂「規勸、溝通、告知、評鑑、輔導、糾正」之程序，
    卻又謂證人陳月麗之證詞不能為有利上訴人之認定，是故原
    審判決理由與事實之記載顯然矛盾而屬判決違背法令。3.原
    審判決雖以「幼稚園之幼生係未滿6歲以下之幼童，心純念
    真，與上訴人並無利害關係，衡情尚難謂幼生向其家長所為
    之陳述，均係設詞誣陷上訴人之詞，其理甚明」云云，除屬
    臆測之辭，亦違反經驗法則及論理法則；又本件並無任何關
    於幼生受傷之事證，原審判決事實之認定顯然與證據有違，
    以傳聞證據為憑，臆測之辭為據，逕為論斷，其判決悖於證
    據法則及經驗法則。4.依司法院釋字第491號解釋、行政程
    序法第4條及第9條規定意旨，可知苓洲國小教評會未遵守應
    有之正當法律程序，蓋教評會給予當事人陳述意見之機會，
    核其目的，乃在於親自詢問相關情事並給予當事人答辯釋明
    之機會，惟原審判決不察，逕論程序無瑕疵，其認事用法顯
    有疑義，原審判決顯然違法。5.李昆林撰寫之審查報告，被
    上訴人已知悉，亦從未否認該名單上所載之人確為苓洲國小
    幼稚班之學生及該教師，故原審判決認定之事實與實情顯有
    不符，亦有矛盾；蓋李昆林所調查事項倘與事實相符且無違
    論理法則者，原審判決即應加以論斷，而非僅以所謂有重大
    瑕疵云云為由，逕為不利上訴人之判決理由。是故，原審判
    決違法。6.所謂「一行為不二罰原則」，又稱「禁止雙重處
    罰原則」，其本意即禁止國家對人民之同一行為，由於制裁
    所適用之法規、主體及程序等差異，予以相同或類似之措施
    多次處罰，以避免破壞法秩序之安全，違背人民之信賴，自
    司法院釋字第503號解釋作成後，已可確立為我國行政罰上
    之重要原則。故原審判決以苓洲國小對上訴人所為之記過、
    解聘及資遣等「二者性質不同，所依據之法令亦復有異」顯
    然與前揭解釋相牴觸。7.被上訴人苓洲國小曾要求上訴人實
    施無法源依據之教師專業評鑑，嗣以上訴人未達該評鑑標準
    為由，謂上訴人不能勝任，然查被上訴人苓洲國小其餘教師
    均未實施此專業評鑑，故被上訴人之舉顯然有違平等原則，
    原審判決就此部分未為載明得心證之理由，逕為判決，有判
    決不備理由等語。
四、惟查原判決駁回上訴人之訴，其理由已明：(一)程序部分：
    1.本件苓洲國小教評會於90年9月25日決議依據教師法第15
    條規定資遣上訴人後，被上訴人苓洲國小以90年10月3日高
    市苓洲人字第01625號函報請被上訴人高雄市教育局以90年
    10月17日高市教人字第0031112號函復同意予以資遣，被上
    訴人高雄市教育局函文之受文者正本為被上訴人苓洲國小，
    副本為上訴人，故其本質上乃屬主管教育行政機關行使公權
    力，就該資遣案之特定具體之公法事件所為對外發生法律上
    效果之單方行政行為，應屬行政處分，但被上訴人苓洲國小
    函文僅係依教師法第15條規定向主管教育行政機關即被上訴
    人高雄市教育局報請核准，是其尚未具備對外發生法律上效
    果之要件，自非行政處分，則上訴人以本件資遣處分乃係被
    上訴人苓洲國小對上訴人之處分，容有誤解。2.上訴人不服
    被上訴人高雄市教育局90年10月17日高市教人字第0031112
    號資遣處分，循序提起申訴、再申訴及訴願，於訴願機關即
    行政院尚未做成訴願決定前，即於94年12月30日向高雄高等
    行政法院提起訴訟，有加蓋收文章日期之起訴狀足憑，嗣訴
    願機關即行政院於95年10月12日作成院臺訴字第0950089685
    號訴願決定駁回上訴人訴願，雖上訴人起訴於行政院尚未作
    成訴願決定前，惟因行政院嗣後作成之訴願決定仍屬不利於
    上訴人，應認為上訴人起訴之瑕疵，已因訴願機關作成決定
    駁回其訴願而補正，本院自應就實體事項進行審理。3.就上
    訴人起訴狀及本件訴訟請求意旨觀之，無非在請求撤銷資遣
    之行政處分，然縱認為上訴人就被上訴人高雄市教育局90年
    10月17日高市教人字第0031112號函並非為訴之追加，惟據
    上訴人96年7月4日所提出之準備書（五）狀訴之聲明欄所載
    ：「訴願決定及原處分（含資遣處分、申訴決定及再申訴決
    定）均撤銷。」以觀，其意無非在說明其本件起訴之原處分
    包括被上訴人高雄市教育局90年10月17日高市教人字第0031
    112號函，核係屬不變更訴訟標的，而補充其事實上之陳述
    ，應類推適用民事訴訟法第256條規定，本院亦應就該處分
    為實體審理。4.依高雄市政府94年10月24日高市府法一字第
    0940052875號函附之訴願決定書理由欄第1項之記載：「上
    訴人就中央申評會94年6月6日再申訴評議決定（教育部以94
    年6月10日台申字第0940075900號發文）聲明不服部分，高
    雄市政府已以94年7月29日高市法一字第0940036974號函將
    之移送教育部辦理，而僅就被上訴人高雄市教育局90年11月
    20日高市教人字第0036727號函部分為審理」及行政院95年
    10月12日院臺訴字第0950089685號之訴願決定可知，上訴人
    訴之聲明求為判決撤銷原處分既為被上訴人高雄市教育局90
    年10月17日高市教人字第0031112號函，則其聲明求為判決
    撤銷之訴願決定載為高雄市政府94年10月24日高市府法一字
    第0940052875號函附之訴願決定顯係行政院於95年10月12日
    院臺訴字第0950089685號訴願決定之誤。(二)實體部分：1.依
    幼生家長投書、被上訴人苓洲國小於88年10月20日專案會議
    紀錄、該校校長88年10月22日約見上訴人之紀錄、該校以88
    年11月3日（88）苓洲人字第01086號書函、89年3月17日高
    市苓洲（教）字第00515號函、被上訴人高雄市教育局以89
    年3月22日高市教三字第07854號函、該校教師專業評鑑教學
    行為觀察檢核表、觀察紀錄、被上訴人苓洲國小89年5月12
    日高苓洲人字第00862函、被上訴人苓洲國小（89年）4月底
    至5月間立法院長室及學生家長會接到楊老師輔導管教及教
    學失當之申訴彙整表、電話聯繫處理登記簿（校長室用）、
    該校89年5月26日高市苓洲人字第00998號函、89年6月5日獎
    懲委員會會議紀錄、同年月7日高市苓洲人字第01075號令、
    89年6月13日高苓洲人字第01111號函、苓洲國小家長委員會
    89年6月7日申訴書、該國小學生家長會同日第3次會員大會
    會議紀錄、89年6月13日高苓洲家字第005號函、被上訴人高
    雄市教育局督學室89年6月12日處理民眾反映事項紀錄表、
    89年6月27日高市教督收字第054號簽、苓洲國小甲○○老師
    教學情形調查報告、被上訴人高雄市教育局89年7月7日89高
    市教三字第3787號函可知，上訴人指摘被上訴人苓洲國小未
    予其「規勸、溝通、告知、評鑑、輔導、糾正」，致其無法
    答辯或澄清，即自行恣意專擅作成上開資遣處分，嚴重損害
    其權益云云，顯與事實有間，不足憑採。又高雄高等行政法
    院95年9月20日準備程序時證人陳月麗到場證稱：（89年6月
    27日）教學情形調查報告其僅負責幼生家長對上訴人指控部
    分，其他部分則係由另一位督學吳錦霖負責，有關會談內容
    伊均於該報告中清楚記載等語，證人陳月麗證詞並無法證明
    被上訴人等並未對上訴人作評鑑、輔導、管教、告知及協助
    等事，故亦不能以之作為有利於上訴人之認定。2.依高雄高
    等行政法院調閱臺灣高雄地方法院91年度國字第3號國家賠
    償事件91年8月30日證人陳秀英與黃秋華、91年9月18日證人
    才秀蘭與李淑雲、91年10月4日證人陳秀蓮之證詞筆錄及臺
    灣高等法院高雄分院92年度上國字第2號國家賠償事件92年6
    月30日證人陳秀蓮之證詞筆錄，核與幼生家長投書、被上訴
    人苓洲國小專案會議紀錄、該校校長約見上訴人之紀錄、該
    校及被上訴人高雄市教育局上開函文、該校教師專業評鑑教
    學行為觀察檢核表、觀察紀錄、上訴人輔導管教及教學失當
    之申訴彙整表、電話聯繫處理登記簿（校長室用）、被上訴
    人苓洲國小人事令、該校獎懲委員會函、苓洲國小家長委員
    會申訴書、該國小學生家長會會員大會會議紀錄、函文、高
    雄市教育局督學室處理民眾反映事項紀錄表、簽、苓洲國小
    甲○○老師教學情形調查報告等證據相符；又證人陳招雅、
    黃秋華、李淑雲及陳秀蓮等人，均係就其所親眼目睹或親耳
    聽聞其子女或孫子即幼生之陳述而為證述，且幼稚園之幼生
    係未滿6歲以下之幼童，心純念真，與上訴人並無利害關係
    ，衡情尚難謂幼生向其家長所為之陳述，均係設詞誣陷上訴
    人之詞，其理甚明，是上訴人證人未親眼目睹實情，而指摘
    渠等證詞不可採信云云，亦屬無據。3.苓洲國小教評會於決
    議資遣上訴人時，除收受上訴人當場遞送之意見書外，並依
    法給予上訴人陳述其絕無主動提出資遣申請之意願，及希望
    教評會將其轉至他校任教等意見之機會，故上訴人指摘該教
    評會未予其陳述意見之機會云云，顯與事實有間，不足採取
    ；又高雄市申評會委員李昆林所撰寫「苓洲國小教師甲○○
    申訴案審查報告」，係依上訴人所提供之學生及教師資料打
    電話查詢而得，則該名單所載之人是否確為苓洲國小幼稚班
    之學生？該教師是否即為苓洲國小之教師？均有疑義；且證
    人李昆林既係高雄市申評會委員，其於調查並製作該審查報
    告時，自應本其中立超然之立場而選擇適當之訪查對象實際
    進行調查，且其亦明知上訴人為本申訴報告之主要利害關係
    人，竟對上訴人所提供之名單照單全收，未加查證其確實身
    分及有無偏頗之虞，即冒然以電話加以訪查，並據以製作申
    訴報告，而未實際進行調查，實有失其中立超然之立場，不
    言而喻，是其申訴報告不唯無助於本件資遣案之澄清，抑且
    治絲愈棼，模糊事實。故該審查報告之結論中雖質疑該案之
    行政處理有違失之處，並建議對被上訴人苓洲國小相關人員
    應嚴予懲處，且應撤銷上開處分等語，但因其調查訪查之過
    程有重大之瑕疵，自難據以作為有利於上訴人之證據。4.被
    上訴人苓洲國小獎懲委員會依教育專業人員獎懲標準第3條
    規定，決議記過2次，核其性質係屬懲戒處分，係被上訴人
    苓洲國小對上訴人任職期間表現之考評或懲處範疇；而資遣
    則係由該校教評會依教師法第15條規定而為決議，係屬該法
    律規定教師不得具有之消極資格，二者性質不同，所依據之
    法令亦復有異，其有關主管機關自得依其規定分別予以處分
    ，並不生一事不再理原則之問題；又因上訴人有「現職工作
    不適任」之偏差行為，中央申評會（原判決誤寫為中央教評
    會）90年7月9日決議認再申訴有理由，撤銷解聘處分，並責
    由被上訴人苓洲國小另為適法之處置，故被上訴人苓洲國小
    經數次召開教評會後，於90年9月25日決議依據教師法第15
    條規定資遣上訴人，被上訴人苓洲國小並以90年10月3日高
    市苓洲人字第01625號函報請被上訴人高雄市教育局以90年
    10月17日高市教人字第0031112號函復同意予以資遣在案。
    而先後之解聘及資遣處分，均係針對上訴人「現職工作不適
    任」之偏差行為所為之處分，因先前之解聘處分既為中央申
    評會（原判決誤寫為中央教評會）再申訴評議書撤銷，則上
    訴人「現職工作不適任」之偏差行為是否已符合法律所定教
    師不得具有之消極資格，已無任何處分之存在，從而，資遣
    上訴人之處分，係屬同一事件之延續，並無一事再理之問題
    。5.資遣上訴人之處分，係對上訴人「現職工作不適任」之
    偏差行為所為是否符合教師法第15條規定教師不得具有之消
    極資格之處分，於法並無不合。故上訴人主張解聘處分既經
    撤銷，即應回復聘任關係，上訴人既無不適現職之情事，且
    亦已調至圖書室工作，已無影響學生之受教權益，被上訴人
    再逕為資遣之處分，顯屬無據云云，均係飾卸之詞，不足憑
    採；而「處理高級中學以下學校不適任教師應行注意事項」
    於苓洲國小教評會90年9月25日決議依據教師法第15條規定
    資遣上訴人，及被上訴人高雄市教育局以90年10月17日高市
    教人字第003112號函復同意予以資遣在案時，該法令尚未訂
    定實施，故被上訴人等自無從於當時依此規定辦理，亦無違
    誤等語。即已就上訴人所不服之被上訴人苓洲國小90年10月
    3日高市苓洲人字第01625號函（報請核准資遣函）、被上訴
    人高雄市政府教育局90年10月17日高市教人字第0031112號
    函（核准資遣之處分）、高雄市申評會之申訴決定及中央申
    評會之再申訴決定為實體之審查及判決，並未以程序問題駁
    回其訴，上訴意旨猶爭執其與原判決不同的程序見解，顯無
    實益。又原判決已詳述其得心證之理由，並就上訴人之主張
    ，何以不足採取，分別予以指駁甚詳。其中論明苓洲國小教
    評會於90年8月3日召開會議時，上訴人曾與其配偶陳榮魁列
    席，並當場遞送意見書，及口頭陳述意見，苓洲國小教評會
    始討論作成決議：依教師法第15條後段規定資遣上訴人（與
    會委員8人全數通過）等語，即顯示系爭決議作成前已給予
    上訴人實質答辯機會；其中論述先前之解聘處分已為中央申
    評會再申訴評議書撤銷，被上訴人苓洲國小獎懲委員會另依
    教育專業人員獎懲標準第3條規定，決議記過2次，係屬對於
    上訴人任職期間表現之考評或懲處範疇，而資遣則係由該校
    教評會依教師法第15條規定而為決議，係屬該法律規定教師
    不得具有之消極條件，二者性質不同，所依據之法令亦復有
    異等語，即係說明前後兩種處分的性質與目的不同，尚不違
    反司法院釋字第503號解釋所揭示一事不二罰原則；其中論
    述被上訴人苓洲國小將上訴人暫調至圖書室協助圖書管理，
    此為進行調查及處理期間之暫時舉措，以免幼生繼續受害，
    卻對其他教師無端增加授課負擔，且該校圖書室之職務係由
    文教行政職系之幹事擔任，上訴人並非依法進用之公務員，
    其職責在實施教學活動等語，即係說明上訴人之進用資格不
    適合擔任圖書管理工作，亦係「「現職工作不適任」，且沒
    有其他適合的工作可供調整；又高雄市政府教育局幼教股股
    長陳月麗縱使於原審到庭時，曾針對「被告他們所謂的指導
    、監督部分，是如何進行」的詢問，答稱：「我不知道要如
    何回答」，亦「無法證明被告等並未對原告作評鑑、輔導、
    管教、告知及協助等事，故亦不能以之作為有利於原告之認
    定」，故原判決作如此之論斷，其理由與筆錄記載顯無矛盾
    可言；另依原判決確定之事實，上訴人係因屢遭學生家長陳
    情責打幼稚園學生，管教不當，造成幼童恐懼上學，致學生
    家長請求該校轉班等情形，嗣該校為實施教師專業評鑑計畫
    ，乃以89年3月17日高市苓洲（教）字第00515號函報請被上
    訴人高雄市政府教育局以89年3月22日高市教3字第07854號
    函同意備查後，即於同年5月1日至5日對上訴人進行教師專
    業評鑑教學觀察檢核，而其他教師既未遭學生家長陳情有不
    適任之情形，即暫無對之進行專業評鑑之必要，故該專業評
    鑑計畫於當時縱使僅對上訴人實施，亦不生違反平等原則問
    題。經核上訴意旨無非重述其在原審主張之歧異見解，對原
    審取捨證據、認定事實及適用法律之職權行使，指摘為不當
    ，並就原判決已論斷者，泛言其未論斷或理由矛盾，核與所
    謂原判決「違背法令」之情形顯不相當，均難認對原判決之
    如何違背法令已有具體之指摘。依首開規定及說明，應認其
    上訴為不合法。
五、依行政訴訟法第249條第1項前段、第104條、民事訴訟法第
    95條、第78條，裁定如主文。
中    華    民    國    98    年    8     月    27    日
                    最高行政法院第七庭
                        審判長法官  藍  獻  林
                              法官  廖  宏  明
                              法官  張  瓊  文
                              法官  姜  素  娥
                              法官  林  文  舟
以  上  正  本  證  明  與  原  本  無  異
中    華    民    國    98    年    8     月    28    日
                              書記官  邱  彰  德


司法院資訊處製作；財團法人民間司法改革基金會備份。
